ACORDAO-COMPLETO-2568552

ACÓRDÃO 1774/2023 ATA 5/2023 - PRIMEIRA CÂMARA

VISTOS, relatados e discutidos estes autos em que se apreciam, nesta fase processual, embargos de declaração opostos pela Universidade Federal de Alagoas ao Acórdão 7930/2022-TCU-Primeira Câmara, que conheceu e negou provimento ao pedido de reexame interposto contra o Acórdão 1416/2022-TCU-Primeira Câmara, o qual considerou ilegal o ato inicial de aposentadoria da Sra. Marilucia Vilela Pinto,
ACORDAM os Ministros do Tribunal de Contas da União, reunidos em sessão da Primeira Câmara, ante as razões expostas pelo Relator, em:
9.1. com fundamento no art. 34 da Lei 8.443/1992 c/c o art. 287 do RITCU, em conhecer os embargos de declaração opostos pela Universidade Federal de Alagoas para, no mérito, rejeitá-los; e
9.2. dar ciência do inteiro teor desta deliberação à recorrente e à interessada.

Embargos de declaração opostos a acórdão da 1ª Câmara que conheceu e negou provimento a pedido de reexame interposto contra deliberação anterior que julgou ilegal ato de aposentadoria emitido no âmbito da Universidade Federal de Alagoas.

Primeira Câmara

Universidade Federal de Alagoas.

3. Interessados/Responsáveis:
3.1. Interessada: Marilucia Vilela Pinto (XXX.933.604-XX).

13.1. Ministros presentes: Walton Alencar Rodrigues (Presidente), Benjamin Zymler (Relator) e Jhonatan de Jesus.
13.2. Ministro-Substituto convocado: Augusto Sherman Cavalcanti.
13.3. Ministro-Substituto presente: Weder de Oliveira.

BENJAMIN ZYMLER

Embargos de declaração opostos pela Universidade Federal de Alagoas ao Acórdão 7930/2022-TCU-Primeira Câmara, que conheceu e negou provimento ao pedido de reexame interposto contra o Acórdão 1416/2022-TCU-Primeira Câmara, por meio do qual foi considerado ilegal o ato de concessão de aposentadoria emitido em favor da interessada Marilucia Vilela Pinto, tendo-lhe sido negado o registro correspondente, em virtude da não absorção de rubrica judicial referente a plano econômico por planos de carreira supervenientes à decisão judicial transitada em julgado.
2.	O embargante, em síntese, sustenta a ocorrência de contradição na decisão embargada, tendo em vista a existência de precedentes da Segunda Câmara, a exemplo do Acórdão 6.492/2017, que teria mantido o pagamento da rubrica judicial referente a plano econômico em razão da Ação Ordinária 0157300-52.1989.5.19.003.
3.	Ao final, requer-se o conhecimento e acolhimento dos embargos de declaração, atribuindo-lhes excepcionais efeitos infringentes, "para os fins de suprir a contradição apontada, sendo arquivado o indício e reconhecida por esta corte de contas que a rubrica judicial possui base legal/judicial para a continuidade do referido pagamento".
	É o Relatório.

não há.

Procurador Rodrigo Medeiros de Lima.

EMBARGOS DE DECLARAÇÃO. PEDIDO DE REEXAME. APOSENTADORIA. PAGAMENTO DE VANTAGENS REFERENTES A PLANOS ECONÔMICOS. AUSÊNCIA DE ABSORÇÃO DAS VANTAGENS PELOS PLANOS DE CARREIRAS SUPERVENIENTES. AUSÊNCIA DE CONTRADIÇÃO NA DECISÃO EMBARGADA. CONHECIMENTO E REJEIÇÃO DO RECURSO.

APOSENTADORIA (APOS)

Unidade de Auditoria Especializada em Pessoal (AudPessoal).

Dispõe o caput do artigo 34 da Lei 8.443/1992 que "cabem embargos de declaração para corrigir obscuridade, omissão ou contradição da decisão recorrida".
2.	No mesmo sentido, o artigo 287 do RITCU estabelece que "cabem embargos de declaração quando houver obscuridade, omissão ou contradição em acórdão do Tribunal".
3.	Daniel Amorim Assumpção Neves, ao analisar os vícios que legitimam o ingresso dos embargos declaratórios no âmbito do processo civil, ensina que:
"A omissão refere-se à ausência de apreciação de questões relevantes sobre as quais o órgão jurisdicional deveria ter se manifestado, inclusive as matérias que deva conhecer de ofício. Ao órgão jurisdicional é exigida a apreciação tanto dos pedidos como dos fundamentos de ambas as partes a respeito desses pedidos. Sempre que se mostre necessário, devem ser enfrentados os pedidos e os fundamentos jurídicos do pedido e da defesa, sendo que essa necessidade será verificada no caso concreto, em especial na hipótese de cumulação de pedidos, de causas de pedir e de fundamentos de defesa.
[...]
A obscuridade, que pode ser verificada tanto na fundamentação quanto no dispositivo, decorre da falta de clareza e precisão da decisão, suficiente a não permitir a certeza jurídica das questões resolvidas.
[...]
O terceiro vício que legitima a interposição dos embargos de declaração é a contradição, verificada sempre que existirem proposições inconciliáveis entre si, de forma que a afirmação de uma logicamente significará a negação da outra. Essas contradições podem ocorrer na fundamentação, na solução das questões de fato e/ou de direito, bem como no dispositivo, não sendo excluída a contradição entre a fundamentação e o dispositivo, considerando-se que o dispositivo deve ser a conclusão lógica do raciocínio desenvolvido durante a fundamentação. O mesmo poderá ocorrer entre a ementa e o corpo do acórdão e o resultado do julgamento proclamado pelo presidente da sessão e constante da tira ou minuta, e o acórdão lavrado"  (in Manual de Direito Processual Civil, 3ª Ed., Editora Método, p. 718-719 - grifos acrescidos) .
4.	Na espécie, consoante se extrai do relatório, o recorrente sustenta que a decisão embargada incorreu em contradição, ao argumento de que a decisão embargada seria divergente de acórdão proferido pela Segunda Câmara, a qual terá preservado o pagamento de rubrica judicial oriunda de plano econômico, em razão da Ação Ordinária 0157300-52.1989.5.19.0003.
5.	Em primeiro lugar, cumpre registrar que a contradição passível de ensejar o acolhimento dos embargos de declaração é aquela interna ao julgado, ou seja, sempre que verificada no teor da decisão embargada (relatório, fundamentação e acórdão) a existência de proposições inconciliáveis entre si, de forma que a afirmação de uma logicamente significará a negação da outra.
6.	Desse modo, a ocorrência de eventual divergência jurisprudencial, tal como a suscitada pelo embargante, não se mostra adequada e/ou suficiente para fundamentar o acolhimento de embargos de declaração com vistas à supressão de vício eventualmente existente na decisão embargada.
7.	No mais, no tocante à Ação Ordinária 0157300-52.1989.5.19.0003, não há nos autos nenhuma informação sobre o andamento da referida ação, tampouco acerca de eventuais decisões nela proferidas. Quanto ao ponto, cumpre registrar que a existência de pareceres de força executória emitidos pela Advocacia-Geral da União não tem o condão de vincular a atuação desta Corte de Contas.
8.	Vale lembrar que as determinações do TCU, uma vez aperfeiçoadas pelo decurso dos prazos legais, não se sujeitam ao juízo de conveniência e oportunidade dos dirigentes dos órgãos ou entidades destinatários. Antes, revestem-se de caráter coativo, nos termos do art. 71, inciso IX, da Constituição Federal, sendo passíveis de penalidades os responsáveis por eventual desobediência. No ponto, é oportuna a observação há muito feita pelo saudoso Ministro Bento Bugarin nos autos do TC-Processo 009.987/1996-7:
"as decisões do TCU não são passíveis de discussão no âmbito da Administração Pública, devendo todos que dela participarem observar seus ditames".
9.	De resto, ainda que se considere que nos autos da referida ação judicial tenha sido determinada a manutenção do pagamento dos planos econômicos, ainda assim, permaneceriam válidos os fundamentos deduzidos na decisão embargada, no sentido de que os efeitos da coisa julgada estão adstritos à relação jurídica vigente à época em que foi proferida a decisão judicial.
10.	Desse modo, planos de carreira supervenientes ao trânsito em julgado das decisões eventualmente proferidas nos autos da Ação Ordinária 0157300-52.1989.5.19.0003 também ensejariam a absorção das rubricas judiciais nela reconhecidas, a teor da jurisprudência do Supremo Tribunal Federal sobre a matéria, in verbis:
"CONSTITUCIONAL. PROCESSUAL CIVIL. SENTENÇA AFIRMANDO DIREITO À DIFERENÇA DE PERCENTUAL REMUNERATÓRIO, INCLUSIVE PARA O FUTURO. RELAÇÃO JURÍDICA DE TRATO CONTINUADO. EFICÁCIA TEMPORAL. CLÁUSULA REBUS SIC STANTIBUS. SUPERVENIENTE INCORPORAÇÃO DEFINITIVA NOS VENCIMENTOS POR FORÇA DE DISSÍDIO COLETIVO. EXAURIMENTO DA EFICÁCIA DA SENTENÇA.
1. A força vinculativa das sentenças sobre relações jurídicas de trato continuado atua rebus sic stantibus: sua eficácia permanece enquanto se mantiverem inalterados os pressupostos fáticos e jurídicos adotados para o juízo de certeza estabelecido pelo provimento sentencial. A superveniente alteração de qualquer desses pressupostos (a) determina a imediata cessação da eficácia executiva do julgado, independentemente de ação rescisória ou, salvo em estritas hipóteses previstas em lei, de ação revisional, razão pela qual (b) a matéria pode ser alegada como matéria de defesa em impugnação ou em embargos do executado.
2. Afirma-se, nessa linha de entendimento, que a sentença que reconhece ao trabalhador ou servidor o direito a determinado percentual de acréscimo remuneratório deixa de ter eficácia a partir da superveniente incorporação definitiva do referido percentual nos seus ganhos.
3. Recurso extraordinário improvido."  (RE nº 596.663/RJ, Relator p/ acórdão Ministro Teori Zavascki, in DJe 26/11/2014 - grifos acrescidos) .
11.	Por fim, os embargos de declaração não são o recurso adequado para a pura e simples rediscussão de matérias e questões já decididas nos autos.
	Ante o exposto, VOTO por que seja adotada a deliberação que ora submeto à apreciação deste Colegiado.
TCU, Sala das Sessões, em 14 de março de 2023.
BENJAMIN ZYMLER 
Relator